ACORDAO-COMPLETO-2261087

ACÓRDÃO 2440/2019 ATA 39/2019 - PLENÁRIO

VISTOS, relatados e discutidos estes autos que tratam de representação administrativa visando à alteração de normativo que dispõe sobre a oitiva do Ministério Público junto ao TCU, conforme prevista no art. 81 da Lei 8.443/1992.
ACORDAM os Ministros do Tribunal de Contas da União, reunidos em sessão do Plenário, ante as razões expostas pelo Relator, em:
9.1. rejeitar o projeto de resolução constante destes autos e arquivar o processo.

Processo administrativo referente a projeto de resolução para alterar a redação do art. 20 da Resolução TCU 259/2014, a qual estabelece procedimentos para constituição, organização e tramitação de processos e documentos relativos à área de controle externo.

Tribunal de Contas da União.

3. Interessados/Responsáveis:
3.1. Interessado: Tribunal de Contas da União.

Ministro Bruno Dantas.

13.1. Ministros presentes: José Mucio Monteiro (Presidente), Walton Alencar Rodrigues, Augusto Nardes (Relator), Raimundo Carreiro, Ana Arraes, Bruno Dantas (Revisor) e Vital do Rêgo.
13.2. Ministro-Substituto convocado: Augusto Sherman Cavalcanti.
13.3. Ministros-Substitutos presentes: Marcos Bemquerer Costa e Weder de Oliveira.

AUGUSTO NARDES

Tratam os autos de propostas de alteração de normativos que dispõem sobre a oitiva do Ministério Público junto ao TCU, conforme prevista no art. 81 da Lei 8.443/1992.
2.	No início de sua gestão, o Exmo. Ministro Presidente Raimundo Carreiro propôs alterar o inciso III do art. 62 do Regimento Interno, para que a oitiva do Ministério Público junto ao TCU seja obrigatória também nos processos relativos a auditorias, apresentando como justificativa o que segue:
“Referido art. 62 trata das competências do Ministério Público junto ao TCU, prevendo, no inciso III, que lhe compete ‘dizer de direito, oralmente ou por escrito, em todos os assuntos sujeitos à decisão do Tribunal, sendo obrigatória sua audiência nos processos de tomada ou prestação de contas e nos concernentes aos atos de admissão de pessoal e de concessão de aposentadorias, reformas e pensões’.
A proposta que ora apresento é no sentido de acrescentar ao citado inciso a obrigatoriedade de oitiva do Ministério Público junto ao TCU também nos processos relativos a auditorias realizadas pelo Tribunal.
Não desconheço que o referido inciso reproduz regra disposta no inciso II do art. 81 da Lei Orgânica do TCU, razão pela qual se poderia alegar que a alteração regimental ora proposta não seria viável juridicamente, sob pena de ofensa ao aludido dispositivo legal. 
Entendo, porém, que o mesmo art. 81 da Lei Orgânica, por seu caput, autorizou esta Corte a, pela via regimental, alargar a participação do Ministério Público junto ao TCU nos processos do Tribunal, conforme se vê de sua redação, com o seguinte teor e grifos meus:
‘Art. 81. Competem ao Procurador-Geral junto ao Tribunal de Contas da União, em sua missão de guarda da lei e fiscal de sua execução, além de outras estabelecidas no Regimento Interno, as seguintes atribuições:’
Portanto, no meu entender, a proposta que apresento está em harmonia com o disposto no caput do art. 81 da nossa Lei Orgânica.
Por outro lado, vejo nessa proposta uma oportunidade de melhoria dos trabalhos do Tribunal, porquanto, cada vez mais, esta Corte de Contas intensifica a sua atuação, mediante a realização de auditorias relevantes e nas quais diversas questões jurídicas são discutidas. Desse modo, a participação do Ministério Público junto ao TCU nesses processos, de modo constante, será elemento agregador de conhecimento que certamente enriquecerá as decisões deste Tribunal.”
3.	Posteriormente, foi juntada aos autos proposta sobre o mesmo tema, de autoria do Exmo. Ministro José Múcio Monteiro, que objetiva tornar obrigatória a oitiva do Ministério Público em todos os processos sujeitos à decisão do Tribunal, mediante simples alteração tão-somente do art. 20 da Resolução 259/2014, que estabelece procedimentos para constituição, organização e tramitação de processos e documentos relativos à área de controle externo. As justificativas para a proposição foram:
“O art. 81 da Lei 8.443/1992 estabeleceu a obrigatoriedade da audiência do Ministério Público junto ao Tribunal de Contas da União nos processos de tomada ou prestação de contas e nos concernentes aos atos de admissão de pessoal e de concessão de aposentadorias, reformas e pensões.
Esse comando foi reproduzido no art. 62, inciso III, do Regimento Interno.
O escopo da obrigatoriedade legalmente definido, então limitado a alguns tipos de processos, explicou-se pelo contexto histórico vigente quando da promulgação da Lei Orgânica do TCU: as contas representavam, então, a maior parcela dos processos que tramitavam por esta Corte. Basta dizer que, à época, todas as unidades gestoras da administração direta e cada uma das entidades da administração indireta apresentavam processos de tomada ou prestação de contas ordinária. Somente anos mais tarde, o TCU adotou medidas de racionalização das análises, que se iniciaram com o diferimento de algumas contas e com a consolidação de outras. Posteriormente, tais soluções evoluíram: separou-se a obrigatoriedade de entrega do relatório de gestão da exigência da formalização de processos de tomadas e prestações de contas. E, em complemento, foram baixados critérios seletivos, variáveis a cada ano, de forma que apenas algumas unidades/entidades são, hoje, obrigadas a prestar contas.
No ano de 1992, as fiscalizações realizadas por esta Casa ainda se apresentavam incipientes. A Carta de 1988, que outorgou novas competências ao TCU, tinha apenas quatro anos de existência. As auditorias de natureza operacional principiavam a despontar. A avaliação de programas era, então, inexistente. Somente no ano de 1997, a Lei de Diretrizes Orçamentárias passou a exigir que o TCU remetesse ao Congresso Nacional informações acerca de fiscalizações de obras públicas, o que deu origem ao Fiscobras, ocasionando verdadeira reviravolta na relevância e destaque daqueles trabalhos.
No mesmo sentido, as representações, que hoje constituem significativa parcela dos processos submetidos à deliberação, somente se adensaram a partir do advento da Lei 8.666/1993.
Por outro lado, o Ministério Público, como instituição permanente, essencial à função jurisdicional do Estado, incumbida de defender a ordem jurídica, o regime democrático e os interesses individuais indisponíveis, nos termos do art. 127 da Constituição Federal, consolidou-se no mesmo lapso temporal, vindo a tornar-se uma das instituições de maior prestígio e visibilidade no seio social.
O Relatório de Atividades do Tribunal de Contas da União relativo ao ano de 2015 revela que foram, naquele exercício, apreciados 5.628 processos (excetuados os processos de admissão e de concessões de aposentadorias, reformas e pensões) , dos quais apenas 2.677 referentes a tomadas e prestações de contas. Vê-se, portanto, que menos de 50% dos processos deliberados foram submetidos à prévia manifestação do Ministério Público.
É inconteste a relevância das questões tratadas em diversos dos processos excluídos da quota ministerial, dentre elas inúmeras auditorias que apontam prejuízos milionários e que somente serão submetidas ao parquet se forem convertidas em tomadas de contas especiais. Como a conversão do processo de auditoria em TCE é evento incerto, existe a real possibilidade de que o Ministério Público jamais tenha a oportunidade de, com o tempo necessário, avaliar as questões detectadas e opinar a respeito.
Destarte, na convicção de que o comando inserido no art. 81 da Lei 8.443/1992 não buscou limitar a atuação do Ministério Público, mas apenas de lhe assegurar prerrogativa mínima de atuação, creio ser necessária a alteração de normativos internos, de forma a tornar obrigatório que todos os processos, antes de serem submetidos com proposta de mérito ao gabinete do relator, sejam tramitados ao Ministério Público.
Friso que tal providência não constituirá ingerência indevida naquele órgão, uma vez que caberá a ele, observada sua independência funcional e ante as prescrições legais, formular juízo de conveniência e oportunidade de apresentar manifestação em cada um dos diversos processos.
Da mesma forma, não se torna necessária a alteração do Regimento Interno, bastando simples mudança na Resolução 259/2014, que estabelece procedimentos para constituição, organização e tramitação de processos e documentos relativos à área de controle externo.”
4.	Considerando essas justificativas e fundamentado no disposto no art. 3º da Lei 8.443/1992, o Exmo. Ministro José Múcio Monteiro propõe que o art. 20 da Resolução-TCU nº 259/2014 passe a ter a seguinte redação:
“Art. 20. Após instrução que contenha proposta de deliberação definitiva, a unidade técnica submeterá o processo ao relator, sempre por intermédio do Ministério Público junto ao Tribunal.”
5.	Sorteado relator do feito, fiz distribuir aos Senhores Ministros, Sra. Ministra, Ministros-Substitutos e Procurador-Geral, cópia da documentação que instrui a proposta de normativo. Na oportunidade, consoante previsto no art. 75, § 1º, do Regimento Interno/TCU, foram concedidos quinze dias para oferecimento de emendas e sugestões a respeito (peças 4, 5 e 6) .
6.	No prazo regimental, o Exmo. Ministro-Substituto André Luís de Carvalho sugeriu (peça 7) , que a redação do inciso III do art. 62 do Regimento Interno/TCU, sugerida pelo Exmo. Ministro Presidente Raimundo Carreiro, passe a ter o seguinte teor:
“Após instrução que contenha proposta de deliberação definitiva, a unidade técnica submeterá o processo ao relator, sempre por intermédio do Ministério Público junto ao Tribunal, cabendo ao MPTCU decidir se deve se manifestar por escrito ou oralmente em cada feito, sem prejuízo da observância do art. 81, II, da Lei nº 8.443/1992 e do art. 62, III, do Regimento Interno do TCU.
7.	Segundo o autor da emenda, “o MPTCU não deve deixar de respeitar o art. 81, II, da Lei n.º 8.443/1992 e, assim, o Parquet especial deve obrigatoriamente se manifestar por escrito (audiência obrigatória do MP por escrito nos autos) nos processos de atos sujeitos a registro e de tomada ou prestação de contas. Todavia, em relação aos demais processos, o MPTCU pode escolher o feito sobre o qual pretende se manifestar por escrito (nos autos) ou oralmente (na sessão de julgamento) e, por essa linha, se mostra bem adequada a nova regra de submissão de todos os processos ao relator por intermédio do MPTCU.” 
8.	Por fim, também apresentou relevante contribuição ao projeto de resolução o Eminente Procurador-Geral do Ministério Público, Paulo Soares Bugarin, conforme parecer a seguir transcrito, na íntegra (peça 8) :
“1.	Em atenção ao prazo estabelecido para apresentação de sugestões às propostas de alteração de normativos com o objetivo de ampliar a atuação do Ministério Público de Contas nos processos sujeitos à decisão do Tribunal de Contas da União, permito-me, antes de tudo, louvar a frutífera iniciativa do Exmo. Ministro Presidente Raimundo Carreiro por ter atraído a atenção da Corte de Contas para a premente necessidade de se ampliar a atuação deste Parquet especializado nos processos de controle externo. Tal iniciativa revela, uma vez mais, o compromisso do Tribunal com o fortalecimento institucional deste Ministério Público, o que remonta às gestões anteriores e certamente se perpetuará nas futuras. 
2.	Feito esse breve e merecido reconhecimento ao TCU, manifesto, no tocante à matéria em discussão, anuência à proposição do Excelentíssimo Ministro José Múcio Monteiro, no sentido de que ‘todos os processos, antes de serem submetidos com proposta de mérito ao gabinete do relator, sejam tramitados ao Ministério Público’. Para tanto, concordo com Sua Excelência não ser necessário alterar o Regimento Interno do Tribunal, bastando modificar o art. 20 da Resolução nº 259/2014, que estabelece procedimentos para constituição, organização e tramitação de processos e documentos relativos à área de controle externo.
3.	Tendo em vista a quantidade expressiva de processos que passarão a ser distribuídos a este Ministério Público com a alteração normativa que ora se pretende implementar, identifico a necessidade de apresentar proposição adicional no sentido de que o artigo em tela preveja, na forma de parágrafo único, a edição de normativo pelo Procurador-Geral do MPTCU para disciplinar o procedimento de atuação e o trâmite dos processos no âmbito do órgão ministerial, de modo a não comprometer a celeridade processual, estabelecendo-se critérios objetivos de relevância, materialidade e risco.
4.	Conforme frisado pelo eminente Ministro Relator, não se pretende que a alteração sugerida se constitua em ingerência indevida no órgão ministerial, ‘uma vez que caberá a ele, observada sua independência funcional e ante as prescrições legais, formular juízo de conveniência e oportunidade de apresentar manifestação em cada um dos diversos processos’. Por outras palavras, a finalidade da alteração do dispositivo não é estabelecer novas situações de audiência obrigatória do Ministério Público – o que somente poderia ser feito por via legal –, mas facultar ao órgão ministerial, antes da deliberação da Corte de Contas, atuar em todos os processos em trâmite no Tribunal.”
	É o relatório.

não há.

Não atuou.

PROJETO DE RESOLUÇÃO QUE DISPÕE SOBRE A OITIVA DO MINISTÉRIO PÚBLICO JUNTO AO TCU, EM TODOS OS PROCESSOS SUBMETIDOS À APRECIAÇÃO DA CORTE. APROVAÇÃO.

ADMINISTRATIVO (ADM)

não atuaram.

Tratam os autos de propostas de alteração de normativos que dispõem sobre a oitiva do Ministério Público junto ao TCU, conforme prevista no art. 81 da Lei 8.443/1992.
2. 	Os autores, Exmo. Ministro Presidente Raimundo Carreiro e Exmo. Ministro José Múcio Monteiro, apresentam proposições parcialmente similares. Para o primeiro, a oitiva do MP/TCU ocorreria também nos processos de auditoria, mediante alteração do inciso III do art. 62 do Regimento Interno/TCU. Para o segundo, o normativo a ser alterado seria o art. 20 da Resolução TCU 259/2014, de forma a prever a oitiva do Parquet em todos os processos sujeitos à decisão do Tribunal.
II
3. 	Abri, em comunicação ao Plenário, prazo para apresentação de eventuais emendas pelos Srs. Ministros e sugestões dos Srs. Ministros-Substitutos e do Sr. Procurador-Geral do Ministério Público junto ao TCU, observado o cronograma constante da peça 6.
4.	O Exmo. Ministro Substituto André Luís de Carvalho apresentou emenda, aderindo à proposição do Exmo. Ministro José Múcio Monteiro, com a ressalva de que fique clara a obrigatoriedade de o Parquet emitir parecer escrito apenas nos processos de atos sujeitos a registro e de tomada ou prestação de contas, nos termos do art. 81, inciso II, da Lei 8.443/1992.
5.	Por sua vez, o Eminente Procurador-Geral do Ministério Público, Paulo Soares Bugarin, principia por elogiar as iniciativas dos autores das proposições em exame, para ao final concordar com a forma e conteúdo de alteração sugeridos pelo Exmo. Ministro José Múcio Monteiro, acrescentando proposição que preveja, na resolução a ser alterada,
“ (...) a edição de normativo pelo Procurador-Geral do MPTCU para disciplinar o procedimento de atuação e o trâmite dos processos no âmbito do órgão ministerial, de modo a não comprometer a celeridade processual, estabelecendo-se critérios objetivos de relevância, materialidade e risco.”
6.	Por fim, o representante do Parquet explica que a alteração em análise não significará ingerência indevida no órgão ministerial, que manterá sua independência funcional ao formular juízo de conveniência e oportunidade de apresentar manifestação em cada um dos diversos processos, sem obrigatoriedade, o que só poderia ser previsto por via legal.
III
7. 	As manifestações constantes dos autos convergem no sentido de ampliar a oitiva do MP/TCU nos processos sujeitos a decisão de colegiados desta Corte, divergindo apenas na forma de implementação e alcance, como visto. 
8.	Conforme previsto no caput do art. 81 da Lei Orgânica do Tribunal, competem ao Procurador-Geral junto ao TCU, em sua missão de guarda da lei e fiscal de sua execução, além de outras estabelecidas no Regimento Interno, as seguintes atribuições:
“I - promover a defesa da ordem jurídica, requerendo, perante o Tribunal de Contas da União as medidas de interesse da justiça, da administração e do Erário;
II - comparecer às sessões do Tribunal e dizer de direito, verbalmente ou por escrito, em todos os assuntos sujeitos à decisão do Tribunal, sendo obrigatória sua audiência nos processos de tomada ou prestação de contas e nos concernentes aos atos de admissão de pessoal e de concessão de aposentadorias, reformas e pensões;
III - promover junto à Advocacia-Geral da União ou, conforme o caso, perante os dirigentes das entidades jurisdicionadas do Tribunal de Contas da União, as medidas previstas no inciso II do art. 28 e no art. 61 desta lei, remetendo-lhes a documentação e instruções necessárias;
IV -  interpor os recursos permitidos em lei.”
9.	Como visto, o Regimento Interno/TCU pode ampliar as atribuições do Parquet, além das previstas no art. 81 da Lei 8.443/1992. Em interpretação mais elástica, como a expressa pelo Exmo. Ministro José Múcio Monteiro, o caput desse dispositivo dá margem à ampliação da oitiva do Ministério Público com mera alteração do art. 20 da Resolução TCU 259/2014, vez que o inciso III do art. 62 do Regimento Interno/TCU é mera reprodução do art. 81, inciso II, da Lei Orgânica.
10.	Assim, também concordo com o Exmo. Ministro José Múcio Monteiro no mérito, porém entendendo que a redação sugerida pelo representante do MPTCU engloba todas as sugestões emitidas nos autos, com a força e valoração de ser apresentada pelo próprio órgão ministerial, a quem a alteração normativa será dirigida. Com isso, também serão conciliados e respeitados os princípios que sustentam a autonomia funcional e administrativa do Parquet, convergentes neste caso concreto ao salutar interesse público demonstrado nas proposições originais.
IV
11.	Quanto ao alcance de ampliação da oitiva do Parquet, principio destacando que sempre fui favorável à participação dessa instituição em todos os processos sujeitos à decisão desta Corte. Não por outro motivo, independente de previsão normativa, como regra defiro os diversos pedidos de participação ministerial nos processos sob minha relatoria, com vistas à democratização e transparência em todas as deliberações deste Tribunal.
12.	Exemplifica essa minha atitude o posicionamento expresso no âmbito do processo TC Processo 003.166/2015-5, que tratou de discussão acerca de procedimentos relativos ao exame de acordos de leniência, quando expressamente asseverei, ratifiquei e demonstrei a necessária e salutar ampliação da participação do Parquet em assuntos de interesse público, matéria prima desta Corte.
13.	Não por outro motivo, na ocasião de discussão desses citados autos, em grau de embargos de declaração, apesar de explicar que a participação do Parquet de Contas nos acordos de leniência já estava prevista no art. 5º da IN-TCU 74/2015, em homenagem aos princípios da transparência e da publicidade, propus redação desse dispositivo de forma a tornar mais clara a participação do MP/TCU nos acordos mencionados, sempre, repito, com vistas ao interesse público.
V
14.	Portanto, como razões para permitir a participação do MPTCU em todos os processos sujeitos à decisão da Corte, conforme sugerido pelo eminente Ministro José Múcio Monteiro, de forma obrigatória apenas nos processos descritos no art. 81, inciso II, da Lei 8.443/1992, atendendo à sugestão do Exmo. Ministro Substituto André Luís de Carvalho, faço minhas as palavras dos nobres autores das propostas em discussão, que a seguir resumo, dada a sua clareza e pertinência:
i) nas propostas em exame, há oportunidade de melhoria dos trabalhos do Tribunal, porquanto intensificará a sua atuação mediante a realização de auditorias relevantes, nas quais diversas questões jurídicas são discutidas. Desse modo, a participação do Ministério Público junto ao TCU nesses processos, de modo constante, agregará conhecimento que enriquecerá as decisões tomadas;
ii) o atual modelo de oitiva obrigatória do MPTCU é explicado pelo contexto histórico vigente na promulgação da Lei Orgânica do TCU, quando as contas representavam a maior parcela dos processos que tramitavam nesta Corte. Em 1992, as fiscalizações ainda eram incipientes. A Carta de 1988, que outorgou novas competências ao TCU, tinha apenas quatro anos de existência. As auditorias operacionais principiavam a despontar. A avaliação de programas era inexistente. Somente em 1997 a Lei de Diretrizes Orçamentárias passou a exigir do TCU informações sobre fiscalizações de obras públicas, o que deu origem ao Fiscobras, trabalho de reconhecidos destaque e relevância;
iii) também as representações, somente se adensaram a partir do advento da Lei 8.666/1993. Por outro lado, o Ministério Público, como instituição permanente, essencial à função jurisdicional do Estado, incumbida de defender a ordem jurídica, o regime democrático e os interesses individuais indisponíveis, nos termos do art. 127 da Constituição Federal, consolidou-se no mesmo lapso temporal, tornando-se uma das instituições de maior prestígio e visibilidade no seio social;
iv) o Relatório de Atividades do Tribunal de Contas da União relativo ao ano de 2015 revela que, naquele exercício, foram apreciados 5.628 processos (excetuados os processos de admissão e de concessões de aposentadorias, reformas e pensões) , dos quais apenas 2.677 referentes a tomadas e prestações de contas. Portanto, menos de 50% dos processos deliberados naquele ano foram submetidos à prévia manifestação do Ministério Público;
v) é inconteste a relevância de diversos processos excluídos da quota ministerial, dentre eles auditorias que apontam prejuízos milionários e que somente serão submetidas ao Parquet se forem convertidas em tomadas de contas especiais. Como isso é evento incerto, existe a real possibilidade de que o Ministério Público jamais tenha a oportunidade de, com o tempo necessário, avaliar as questões detectadas e opinar a respeito; e
vi) é louvável a frutífera iniciativa de atrair a atenção da Corte de Contas para a premente necessidade de se ampliar a atuação do Parquet especializado nos processos de controle externo, ao revelar o compromisso com o fortalecimento institucional do Ministério Público. 
VI
15.	Acerca do assunto, também lembro as preocupações deste Relator, dos Ministros José Múcio Monteiro e Bruno Dantas e do próprio Procurador-Geral junto ao TCU, quando da apresentação inicial deste projeto em Plenário, em que se discutiu a forma de distribuição de processos aos nobres representantes do Parquet, considerando salutar e adequado o sorteio, à primeira vista.
16.	Por isso, a título de sugestão, recomenda-se ao MPTCU que, por ocasião da edição do normativo disposto na resolução a ser editada – respeitados o seu juízo discricionário, o previsto em lei e a autonomia de organização –, preveja, caso possível, também o sorteio dos processos a serem avaliados naquele órgão, de forma a atender, analogicamente, ao princípio do promotor natural, implicitamente previsto no art. 5º, inciso LIII da Constituição Federal/1988, reconhecido modernamente por doutrinadores e jurisprudência do STF e do STJ.
17.	Com isso, adotar-se-á procedimento em sintonia com o previsto no art. 147 do Regimento Interno/TCU, o qual dispõe que a distribuição de processos aos ministros e ministros-substitutos obedecerá aos princípios da publicidade, da alternatividade e do sorteio.
18.	Por fim, com vistas a esclarecer ao Ministério Público que a presente medida a ser aprovada não deverá acarretar aumento de servidores naquele órgão, cabe destacar recente comunicado da Secretaria-Geral de Administração deste Tribunal, dando conta da situação orçamentária por que passa esta Casa. Isso tendo em vista o impacto da Emenda Constitucional 95/2016 (EC 95/2016) , que instituiu um novo regime fiscal e limitou por 20 anos os gastos públicos.
19.	Para 2017, o Tribunal obedecerá ao limite de gasto financeiro definido pela Emenda, os valores constantes na Lei Orçamentária Anual 2017 (LOA 2017) , cerca de R$ 2 bilhões, e os futuros contingenciamentos. Assim, esta Corte precisará manter suas ações com um orçamento mais enxuto.
20.	Além disso, os reajustes e repactuações de gastos estão limitados a 7,2% em 2017 e ao Índice Nacional de Preços ao Consumidor Amplo (IPCA) nos exercícios seguintes, de modo a manter o nível da despesa controlado e dentro dos parâmetros da EC 95/2016. Se a despesa crescer acima do índice divulgado pela Administração, o tribunal poderá inviabilizar investimentos ou descumprir o limite individualizado da EC 95/2016.
21.	Agravando essa quadra, é sabido o crescente aumento dos processos de aposentadoria no TCU, em decorrência da integralização da Gratificação de Desempenho em 3 parcelas e da Proposta de Emenda Constitucional 287/2016 (PEC da Previdência) , o que poderia dificultar à Administração, na presente conjuntura, repito, atender a qualquer pleito de incremento de força de trabalho no Parquet, o que desde já fica alertado.
Dessa forma, VOTO no sentido de que o Tribunal aprove o Acórdão que ora submeto à deliberação deste colegiado.
TCU, Sala das Sessões Ministro Luciano Brandão Alves de Souza, em 24 de maio de 2017
Ministro JOÃO AUGUSTO RIBEIRO NARDES
Relator

Ante as discussões levadas a efeito no âmbito deste Plenário, evoluo meu entendimento para acatar a proposição do eminente Ministro Bruno Dantas.

TCU, Sala das Sessões Ministro Luciano Brandão Alves de Souza, em 9 de outubro de 2019.
Ministro JOÃO AUGUSTO RIBEIRO NARDES 
Relator

Cuidam os autos de propostas de alteração de normativos que dispõem sobre a oitiva do Ministério Público junto ao TCU (MP/TCU) , conforme previsto no art. 81 da Lei 8.443/1992.
Os autores (Ministros Raimundo Carreiro e José Múcio Monteiro) apresentam proposições parcialmente similares. Basicamente, o primeiro sugere que a oitiva do MP/TCU ocorra também nos processos de auditoria, mediante alteração do inciso III do art. 62 do Regimento Interno/TCU; enquanto o segundo sugere possibilitar a oitiva do Parquet em todos os processos sujeitos à decisão do Tribunal, por meio de modificação no art. 20 da Resolução-TCU 259/2014.
Na sessão Plenária de 26/4/2017, o eminente Ministro Augusto Nardes abriu prazo para apresentação de eventuais emendas e sugestões.
Inicialmente, manifestei meu interesse em apresentar emendas, mas fui informado que minhas preocupações estariam sendo contempladas na proposta que preparava o Gabinete do nobre Relator.
Em 24/5/2017 foi pautado o processo para julgamento na sessão daquela mesma data, oportunidade em que tivesse acesso ao voto e à proposta de resolução apresentada por Sua Excelência.
Preliminarmente, ressalto a elevada qualidade do trabalho elaborado pelo Ministro Augusto Nardes. Com a acuidade que caracteriza seus pronunciamentos, o voto do ilustre relator apresentou importantes considerações acerca da matéria. Todavia, julguei pertinente pedir vistas dos autos, inicialmente por entender que a resolução e o acórdão deveriam refletir de maneira mais evidente as preocupações externadas por Sua Excelência.
Basicamente, compreendi a aprovação da resolução como uma oportunidade não só de prestigiar o Parquet mas também de promover uma melhor gestão dos nossos recursos, direcionando esforços ao que de mais relevante tramita nesta Corte. 
II
Ocorre que novas circunstâncias fizeram-me modificar minha percepção sobre a questão, visto que foi definido relator e aberto prazo para a apresentação de sugestões ao novo Regimento Interno da Corte, no âmbito do TC Processo 033.854/2018-1.
Entendo que a questão pode eventualmente ser melhor aprofundada naqueles autos, a critério do MP/TCU, por intermédio da atuação da Procuradora-Geral, nos termos do art. 76 do Regimento Interno, caso seja de interesse do Parquet. Por outro lado, não afasto a possibilidade de que outras soluções, de racionalidade distinta, sejam vislumbradas, para melhor aproveitamento dos recursos e atingimento de resultados.
Registro que, na qualidade de relator do TC Processo 033.854/2018-1, foi ouvido o Ministro Benjamin Zymler sobre a questão, e Sua Excelência não se opôs a que o assunto fosse abordado naqueles autos, caso o Plenário acolhesse a proposta que submeto nesta oportunidade.
Ante o exposto, voto por que o Tribunal acolha o Acórdão que ora submeto à deliberação deste colegiado:
“9.1. rejeitar o projeto de resolução constante destes autos e arquivar o processo.”
TCU, Sala das Sessões Ministro Luciano Brandão Alves de Souza, em 9 de outubro de 2019.
Ministro BRUNO DANTAS
Revisor